臺灣雲林地方法院刑事裁定　　　　　　　100年度聲字第436號
聲　請　人　臺灣雲林地方法院檢察署檢察官
被　　　告　陳志文
　　　　　　陳志明
　　　　　　陳聯昇
上列聲請人因聲請宣告沒收物案件（100 年度聲沒字第43號），
本院裁定如下：
    主  文
扣案之賄款新臺幣肆仟元沒收。
其餘聲請駁回（即陳志文代陳黃蛤收受賄賂之部分、陳聯昇代陳
天賜、陳王翠霞、陳世樺及陳憲毅收受賄賂之部分）
    理  由
一、聲請意旨略以：被告陳志文、陳志明及陳聯昇涉犯刑法第14
    3 條第1 項投票受賄罪，業經臺灣雲林地方法院檢察署（下
    稱雲林地檢署）以98年度選偵字第28號為緩起訴處分確定在
    案，有緩起訴處分書在卷足參。經查：該案件中經雲林地檢
    署扣案之新臺幣（下同）5,000 元、2,000 元及2,000 元（
    聲請書誤載為1,000 元），分別為被告陳聯昇、陳志文及陳
    志明所收受之賄款，為被告陳聯昇、陳志文及陳志明因犯罪
    所得之物，並分屬被告3 人所有等情，爰依法聲請宣告沒收
    等語。
二、按檢察官依刑事訴訟法第253 條或第253 條之1 為不起訴或
    緩起訴之處分者，對供犯罪所用、供犯罪預備或因犯罪所得
    之物，以屬於被告者為限，得單獨聲請法院宣告沒收，刑事
    訴訟法第259 條之1 定有明文。又公職人員選舉罷免法第99
    條第3 項固規定預備或用以行求期約或交付之賄賂，不問屬
    於犯人與否，沒收之。但如其賄賂已交付與有投票權之人收
    受，因收受者係犯刑法第143 條第1 項之投票受賄罪，其收
    受之賄賂應依同法條第2 項之規定沒收之，如全部或一部不
    能沒收時，追徵其價額。故犯投票行賄罪者，其已交付之賄
    賂，自應依刑法第143 條第2 項之規定，於其對向共犯所犯
    投票受賄罪之從刑宣告追徵、沒收，不得再依上開規定沒收
    （最高法院96年度臺上字第615 號判決要旨參照）。
三、查前揭被告3 人因犯妨害投票案件，經雲林地檢署檢察官偵
    查結果，認被告均係犯刑法第143 條第1 項之投票受賄罪，
    惟以緩起訴處分為適當，而於99年12月21日，以98年度選偵
    字第28號為緩起訴處分，嗣由檢察官依職權送請再議，復經
    臺灣高等法院臺南分院檢察署檢察長於99年1 月4 日，以99
    年度上職議字第127 號處分書駁回確定在案，有該緩起訴處
    分書、駁回處分書各1 份附卷可稽，並經本院核閱卷宗無訛
    。是聲請人聲請將被告陳志明所收受之賄款2,000 元、被告
    陳志文所收受之賄款1,000 元及被告陳聯昇所收受之賄款1,
    000 元部分予以沒收，於法有據，應予准許。
四、惟公職人員選舉罷免法第99條之罪，係對於有投票權之人，
    行求、期約或交付賄賂或不正利益，而約其不行使投票權或
    為一定之行使者為構成要件。其行求、期約、交付行為，係
    屬階段行為，其行求賄選階段，屬行賄者單方意思表示行為
    ，不以相對人允諾為必要，而交付賄賂階段，除行賄者有實
    施交付賄賂行為外，因對收受賄賂者，刑法第143 條有投票
    受賄罪之處罰規定，二者乃必要共犯中之對向犯，以2 個以
    上之行為者，彼此相互對立之意思經合致而成立犯罪，雖不
    以收受者確已承諾，或進而為一定投票權之行使為必要，仍
    須於行賄人交付賄賂或其他不正利益時，受交付之相對人對
    其交付之目的已然認識而予收受，其交付賄賂或其他不正利
    益之犯行始克成立，行賄者方得論以交付賄賂罪。再公職人
    員選舉罷免法第99條第1 項之投票行賄罪，以對於有投票權
    之人，行求、期約或交付賄賂或其他不正利益，而約其不行
    使投票權或為一定之行使者為構成要件。其中所謂「約其」
    不行使投票權或為一定之行使，以該賄選之意思表示已經到
    達有投票權之相對人為必要。是投票行求賄賂罪，須行賄者
    一方之意思表示已到達對方，始克成立。若行賄者單方之意
    思表示，尚未到達有投票權之相對人，則僅能論以投票行求
    賄賂罪之預備犯（最高法院94年度臺上字第3819號判決、98
    年度臺上字第1951號判決意旨參照）。又沒收為從刑之一種
    ，依主從不可分原則，應附隨於主刑而同時宣告之（最高法
    院78年臺非字第72號判例意旨參照）。依聲請人於緩起訴處
    分書中敘明被告3 人之犯罪事實，及本院於98年度選訴字第
    13號判決書中之認定（陳秋榕行賄部分），均認為「被告（
    即陳秋榕）交付賄款2,000 元與陳志文（包括陳志文及其母
    陳黃蛤2 票）、2,000 元與陳志明（包括陳志明及其妻林閑
    瑛2 票）、5,000 元與陳聯昇（包括陳聯昇及其父陳天賜、
    母陳王翠霞、弟陳世樺、子陳憲毅5 票）」，然查，被告陳
    志文於偵訊中供稱：陳秋榕拿2,000 元向我買票，1 票1,00
    0 元，叫我跟我媽媽陳黃蛤都投給8 號（即林新丁），但我
    錢還沒有交給我媽媽等語（見99年度選他字第189 號卷第72
    頁）；被告陳聯昇於偵查中供稱：陳秋榕拿5,000 元給我，
    是要買我、我爸爸陳天賜、媽媽陳王翠霞、弟弟陳世樺及兒
    子陳憲毅共5 票，我有跟他們說要支持林新丁，但我錢都沒
    有拿給他們等語（見99年度選他字第189 號卷第32頁）。是
    認被告陳志文代陳黃蛤收取之1,000 元、陳聯昇代陳天賜、
    陳王翠霞、陳世樺、陳憲毅收受之4,000 元，並未交付予各
    該人等，參前揭說明，陳秋榕該部分之犯行（行賄陳黃蛤、
    陳天賜、陳王翠霞、陳世樺與陳憲毅）則僅能論以投票行求
    賄賂罪之預備犯，則該行賄陳黃蛤、陳天賜、陳王翠霞、陳
    世樺與陳憲毅之5,000 元賄款，屬「預備交付之賄賂」，應
    依公職人員選舉罷免法第99條第3 項之規定，附隨於「陳秋
    榕所犯行賄罪」之主刑下宣告沒收，方屬適法。從而，本件
    聲請人就前開賄款，聲請於被告陳志文、陳聯昇涉犯之收受
    賄賂妨害投票案件下宣告沒收，於法已有未洽，應予駁回。
四、應依刑事訴訟法第220 條、第259 條之1 ，刑法第143 條第
    2 項前段，裁定如主文。
中    華    民    國   100    年    5     月    25    日
                  刑事第七庭  法  官  鍾世芬
以上正本證明與原本無異。
如不服本裁定，應於裁定送達後5 日內向本院提出抗告狀（須附
繕本）。
                              書記官  王雪招
中    華    民    國   100    年    5     月    25    日